【裁判字號】    94,上訴,3798
【裁判日期】    950125
【裁判案由】    詐欺等
【裁判全文】
臺灣高等法院刑事判決                94年度上訴字第3798號
上  訴  人  臺灣板橋地方法院檢察署檢察官
被      告  丙○○
上列上訴人因被告詐欺等案件，不服臺灣板橋地方法院94年度訴
字第1789號，中華民國94年9月30日第一審判決（起訴案號：臺
灣板橋地方法院檢察署94年度核退偵字第476號），提起上訴，
暨移送併案審理（臺灣板橋地方法院檢察署94年度偵字第18202
號），本院判決如下：
    主  文
原判決撤銷。
丙○○幫助常業詐欺，處有期徒刑柒月。如附表貳所示之物均沒
收。
    事  實
一、丙○○（起訴書犯罪事實欄誤載為陳明得）前因違反妨害兵
    役條例案件，經臺灣桃園地方法院判處拘役二十日，於八十
    七年七月十一日執行完畢出監（不構成累犯）。詎不知悔悟
    ，其應可預見將自己之存摺、提款卡及提款密碼交予他人，
    可能遭犯罪集團持以從事常業詐欺之不法行為，並掩飾因該
    重大犯罪所得財物洗錢之用，仍基於為他人洗錢及幫助常業
    詐欺之犯意，為下列開戶之行為：
  (一)九十三年三月十九日某時，至台北富邦商業銀行新莊分行（
    下稱台北富邦新莊分行，現已改名五股分行）開立帳號為0
    0000000000000號帳戶，並取得該帳戶之存摺
    及提款卡各一張，嗣於翌（二十）日將該帳戶之存摺、提款
    卡、帳戶密碼及語音轉帳密碼等一併交付予綽號「藍董」之
    藍文定（另案經臺灣板橋地方法院以九十四年度訴字第四八
    二號判處有期徒刑一年六月在案）。
  (二)九十三年七月五日上午某時，至台新國際商業銀行板橋分行
    （下稱台新銀行板橋分行）開立帳號為000000000
    00000號帳戶，並取得該帳戶之存摺及提款卡各一張後
    ，旋即將該帳戶之存摺、提款卡、帳戶密碼及語音轉帳密碼
    等交付予綽號「藍董」之藍文定；復承上開犯意，於同日下
    午一時三十分許，至台北國際商業銀行員山分行（下稱台北
    國際商銀員山分行）開立帳號為000000000000
    0000號帳戶，並取得該帳戶之存摺及提款卡各一張後，
    立即將該帳戶之存摺、提款卡、提款卡密碼及語音轉帳密碼
    等一併交付予藍文定。藍文定於取得丙○○上開帳戶之存摺
    、提款卡等物後，隨即轉賣予詐欺集團，以供渠等使用。丙
    ○○以此方式為該犯罪集團洗錢及幫助犯罪集團實施常業詐
    欺犯行。
二、犯罪集團取得上開丙○○之存摺後，即假籍徵人之名義，在
    報紙上刊登應徵員工之訊息（附表壹編號二部分），或以簡
    訊傳送方式（附表壹編號一部分）實施詐術，致如附表所示
    紀素貞、楊佳景等人與犯罪集團成員聯絡後陷於錯誤，分別
    依指示匯款至前揭帳戶內（被害人、匯款日期、詐騙方法、
    詐騙金額、轉帳地點，均詳見附表壹所載），旋即遭該犯罪
    集團提領一空。丙○○即以提供帳戶之方式，掩飾該犯罪集
    團因常業詐欺重大犯罪所得之財物。嗣因紀素貞發覺有異，
    始知受騙，而報警處理。迨於九十三年十月十一日下午二時
    許，丙○○至臺北縣中和市○○路八七八號一樓之台南區中
    小企業銀行雙和分行，欲開立新設帳戶，為承辦行員丁婉茹
    發現其為警方通報警示帳戶之對象，遂即通知警方前來處理
    ，而發現上情。
三、案經臺北縣警察局中和分局報請臺灣板橋地方法院檢察署檢
    察官偵查起訴，暨高雄縣政府警察局前鎮分局報請臺灣高雄
    地方法院檢察署核轉臺灣板橋地方法院檢察署移請併案審理
    。
    理  由
一、如附表壹所示被害人紀素貞於警詢時之陳述、被害人楊佳景
    於警詢、偵查時之陳述，上訴人即被告已於原審或本院同意
    作為證據（原審卷第二十、二五頁，本院卷第二五頁），本
    院審酌上開被害人係於被害後至警局陳述其被害之情形，所
    陳述之內容並無特別不可信之情形，因認被告之同意為適當
    ，而得為證據。
二、訊據被告丙○○坦承將如事實欄所載之存摺、提款卡及提款
    密碼交予藍文定使用之事實，然矢口否認有何為他人洗錢、
    幫助常業詐欺之犯行，辯稱：因藍文定借錢給伊，藍文定說
    要借伊帳戶供股票節稅之用，伊基於幫助之意乃借帳戶等給
    他，並不知藍文定又將帳戶轉出去，伊並無為他人洗錢及幫
    助常業詐欺之故意云云。經查：
  (一)被告坦承將其所有之前揭台北富邦銀行新莊分行、台新銀行
    板橋分行及台北國際商銀員山分行之帳戶存摺、提款卡及提
    款密碼等件交予藍文定，而嗣後該帳戶遭不詳姓名之人利用
    於報紙、手機簡訊詐財，使如附表壹所示紀素貞等人，因該
    不詳姓名者之詐騙，而分別匯款至被告前揭帳戶內等事實，
    業據附表壹所示被害人紀素貞、楊佳景於警、偵訊時指述明
    確，並有匯款明細表、交易明細表等件在卷可稽（被害人、
    匯款日期、詐騙方法、詐騙金額、轉帳地點及認定事實所憑
    證據，均詳見附表壹所載）。
  (二)本件所犯之由不詳姓名年籍成年人所主導之犯罪集團成員，
    收集被告帳戶、存摺等物，並以刊登報紙廣告、傳手機簡訊
    等方式，對社會大眾詐騙財物，其施用詐術之對象廣泛，且
    有組織與計畫，足見該集團均係恃此種詐欺他人財物為生，
    以詐欺為常業，所為係洗錢防制法第三條第一項第五款所指
    之刑法第三百四十條之「重大犯罪」。
  (三)目前金融機構對於個人開立帳戶使用，並無任何特殊之限制
    ，一般民眾皆可隨時在金融機構開戶使用，而提供存摺、提
    款卡及密碼供他人使用，可能遭作為犯罪用之情，迭據報章
    雜誌披露，被告為三十餘歲之成年男子（年籍詳卷），且自
    承學歷為高中肄業，之前均在台北工作，亦在卡拉OK工作過
    ，並曾打零工（原審卷第二六頁、本院卷第二五頁），是被
    告仍具相當之社會經驗，實無對所借出之帳戶可遭不當利用
    諉為不知之理，況其復稱與藍文定於九十三年一、二月間認
    識，也不知其人是否確實有從事買賣股票情事（本院卷第二
    四頁），被告對認識未久之人，復未查明其人借用帳戶等之
    用途，竟率而提供數個帳戶予一人，顯與社會常情有違，可
    徵被告對藍文定或其轉與其他人士持其帳戶存摺，係用以掩
    飾因該常業詐欺集團犯常業詐欺罪所得，應有所認識，且其
    對該常業詐欺集團之常業詐欺犯行，具有幫助之故意，亦足
    以認定。其辯稱無幫助常業詐欺之故意云云，應屬事後卸責
    之詞，不足採信，本件事證明確，被告犯行堪以認定，應予
    以論罪科刑。
三、論罪理由：
  (一)查不詳姓名年籍之成年人所屬之犯罪集團係以詐欺為常業，
    業經認定如前，被告丙○○以為他人洗錢及幫助常業詐欺之
    犯意，提供存摺、提款卡及提款密碼，供該犯罪集團掩飾此
    重大犯罪所得，而參與該集團常業詐欺犯罪構成要件行為以
    外之行為，核其所為係犯洗錢防制法第九條第二項之洗錢罪
    及刑法第三十條第一項、第三百四十條之幫助常業詐欺罪。
    被告提供自己之帳戶予犯罪集團，以供掩飾該集團重大犯罪
    所得，即屬洗錢防制法第二條第二款、第三條第一項第五款
    規範洗錢罪之掩飾他人重大犯罪所得財物之構成要件行為，
    並非僅止於幫助，公訴意旨認被告丙○○所為，係犯洗錢防
    制法第九條第二項（起訴事實已明載丙○○乃為掩飾犯罪集
    團重大犯罪所得之財物而提供帳戶等，惟起訴條文誤載為同
    條例第九條第一項）之幫助犯，自有未洽。
  (二)被告提供帳戶犯上開洗錢防制法第九條第二項之洗錢罪及幫
    助常業詐欺罪，係一行為觸犯數罪名，為想像競合犯，應依
    刑法第五十五條之規定，從一重之幫助常業詐欺罪處斷，並
    依刑法第三十條第二項之規定減輕其刑。
  (三)附表壹編號二之犯罪事實，雖未經檢察官起訴，然與前開起
    訴論罪之部分有連續犯之裁判上一罪之關係，為起訴效力所
    及，本院自得併予審理。
四、公訴意旨另以：被告係基於概括犯意，連續於九十三年三月
    十五日，至陽信銀行永和分行開立帳號000000000
    00號帳戶，及至台灣中小企業銀行雙和分行開立帳號00
    000000000號帳戶，以及於同年四月九日，至聯邦
    商業銀行板橋分行開立帳號000000000000號帳
    戶，即將該帳戶之存款簿、提款卡、帳戶密碼、語音轉帳密
    碼等一併交付予藍文定，為常業詐欺之犯行。因認此部分被
    告亦涉犯刑法第三十條第一項、第三百四十條之幫助常業詐
    欺取財罪嫌及刑法第三十條第一項、洗錢防制法第九條第二
    項之幫助洗錢罪嫌。惟按犯罪事實，應依證據認定之，無證
    據不得認定其犯罪事實；不能證明被告犯罪者，應諭知無罪
    之判決，刑事訴訟法第一百五十四條第二項、第三百零一條
    第一項分別定有明文。經查，被告雖先後交付上揭帳戶之存
    摺、提款卡、提款卡密碼及語音轉帳密碼予藍文定，惟檢察
    官就該部分之帳戶並未敘明或舉證證明有何供常業詐欺犯行
    之用，該等帳戶亦與本件所涉之犯罪事實尚無關聯，自難認
    被告此部分成立犯罪。然因檢察官認此部分與前開論罪科刑
    部分，有連續犯之裁判上一罪關係，爰不另為無罪之諭知。
五、原判決撤銷及科刑之理由：
  (一)原審經審理結果，認被告上揭犯行事證明確，而為論罪科刑
    之判決，固非無見。惟查：(1)原審認被告不構成刑法常業詐
    欺罪之幫助犯，而以普通詐欺罪之幫助犯論處，自有違誤；
    (2)被告犯如附表壹編號二所列犯罪事實部分，雖未經檢察官
    起訴，然與起訴論罪之部分有連續犯裁判上一罪之關係，為
    起訴效力所及，原審就此未及審理，亦有不合。檢察官以該
    等部分未及審酌提起上訴，為有理由，而原判決亦有上揭可
    議之處，自應由本院將原判決予以撤銷改判。
  (二)本院爰審酌被告提供帳戶予犯罪集團，供作向社會大眾詐騙
    之工具，所生危害非輕，及犯罪之動機、目的、手段與犯後
    態度等一切情狀，量處如主文第二項所示之刑，以示懲戒。
    另附表貳所示之物，係被告所有供犯罪所用之物，業據被告
    供承在卷，該等帳戶、提款卡等雖未扣案，然無證據證明業
    已滅失，均依刑法第三十八條第一項第二款規定宣告沒收。
  (三)另本件被告犯罪尚無所得，自無適用洗錢防制法第十二條第
    一項規定為宣告沒收或如全部或一部不能沒收時，以其財產
    抵償之情形，附此敘明。
六、據上論斷，應依刑事訴訟法第三百六十九條第一項前段、第
    三百六十四條、第二百九十九條第一項前段，洗錢防制法第
    九條第二項，刑法第十一條前段、第三十條、第三百四十條
    、第五十五條、第三十八條第一項第二款，罰金罰鍰提高標
    準條例第一條前段規定，判決如主文。
本案經檢察官鄭龍照到庭執行職務。
中    華    民    國    95    年     1    月    25    日
                  刑事第二十一庭審判長法  官  溫耀源
                                      法  官  邱同印
                                      法  官  段景榕
以上正本證明與原本無異。
如不服本判決，應於收受送達後十日內向本院提出上訴書狀，其
未敘述上訴之理由者並得於提起上訴後十日內向本院補提理由書
（均須按他造當事人之人數附繕本）。
                                      書記官  陳靜姿
中    華    民    國    95    年    1     月    25    日
附錄論罪法條：
刑法第三百四十條
以犯第三百三十九條之罪為常業者，處一年以上七年以下有期徒
刑，得併科五萬元以下罰金。
洗錢防制法第九條
犯第二條第一款之罪者，處五年以下有期徒刑，得併科新臺幣三
百萬元以下罰金。
犯第二條第二款之罪者，處七年以下有期徒刑，得併科新臺幣五
百萬元以下罰金。
以犯前二項之罪為常業者，處三年以上十年以下有期徒刑，得併
科新臺幣一百萬元以上一千萬元以下罰金。
法人之代表人、法人或自然人之代理人、受雇人或其他從業人員
，因執行業務犯前三項之罪者，除處罰行為人外，對該法人或自
然人並科以各該項所定之罰金。但法人之代表人或自然人對於犯
罪之發生，已盡力監督或為防止行為者，不在此限。
犯前四項之罪，於犯罪後六個月內自首者，免除其刑；逾六個月
者，減輕或免除其刑；在偵查或審判中自白者，減輕其刑。
附表壹
（丙○○台北富邦新莊分行帳號00000000000000
  號、台新銀行板橋分行帳號00000000000000號
  、台北國際商銀員山分行帳號00000000000000
  00號帳戶）
┌─┬─┬──┬──┬────┬──┬─────────┐
│編│被│ 詐 │匯款│犯罪方法│轉帳│認定犯罪事實      │
│號│害│ 騙 │金額│        │地點│所憑證據          │
│  │人│ 日 │（新│        │    │                  │
│  │  │ 期 │台幣│        │    │                  │
│  │  │    │）  │        │    │                  │
├─┼─┼──┼──┼────┼──┼─────────┤
│一│紀│九十│九萬│以行動電│誠泰│(1)被害人之指訴：  │
│  │素│三年│三千│話發送簡│銀行│  警詢：甲○九四核│
│  │貞│七月│九百│訊予被害│小港│  偵第四七六號偵卷│
│  │  │十七│元匯│人，佯稱│分行│  第九頁          │
│  │  │日下│至台│其信用卡│（高│(2)證人即銀行職員丁│
│  │  │午三│新銀│刷卡二萬│雄市│  婉茹之證詞（同上│
│  │  │時二│行板│三千一百│小港│  卷第十一頁）    │
│  │  │十四│橋分│七十元，│區正│(3)財團法人金融聯合│
│  │  │分許│行；│被害人依│苓里│  徵信中心詐騙案件│
│  │  │    │九萬│指示回撥│漢民│  通報單、自動櫃員│
│  │  │    │零八│電話（０│路29│  明細表四紙、被告│
│  │  │    │百九│二）七七│2號 │  之台北國際商業銀│
│  │  │    │十九│一八八三│）  │  行存款客戶資料查│
│  │  │    │元匯│三七號後│    │  詢單（同上卷第十│
│  │  │    │至臺│，該詐欺│    │  四至二二頁）、台│
│  │  │    │北國│集團姓名│    │  新銀行客戶基本資│
│  │  │    │際商│年籍不詳│    │  料查詢暨交易明細│
│  │  │    │銀員│之成員佯│    │  表、台北國際商銀│
│  │  │    │山分│稱為信用│    │  員山分行客戶資料│
│  │  │    │行；│卡中心，│    │  （同上卷第五一至│
│  │  │    │（以│謊稱被害│    │  五七頁）        │
│  │  │    │上為│人信用卡│    │(4)陳正益之誠泰銀行│
│  │  │    │程明│遭盜刷並│    │  存款帳戶基本資料│
│  │  │    │得帳│指示被害│    │  查詢暨交易明細查│
│  │  │    │戶）│人至提款│    │  詢（同上卷第六六│
│  │  │    │；另│機更改密│    │  至六九頁）      │
│  │  │    │七萬│碼，致被│    │                  │
│  │  │    │五千│害人陷於│    │                  │
│  │  │    │九百│錯誤，轉│    │                  │
│  │  │    │元及│出金額至│    │                  │
│  │  │    │一萬│丙○○前│    │                  │
│  │  │    │三千│開帳戶。│    │                  │
│  │  │    │九百│另二筆匯│    │                  │
│  │  │    │九十│至陳正益│    │                  │
│  │  │    │八元│帳戶（陳│    │                  │
│  │  │    │均匯│正益涉詐│    │                  │
│  │  │    │至誠│欺等部分│    │                  │
│  │  │    │泰銀│另由檢察│    │                  │
│  │  │    │行大│官處理，│    │                  │
│  │  │    │安分│核與被告│    │                  │
│  │  │    │行（│所犯本案│    │                  │
│  │  │    │戶名│無關）。│    │                  │
│  │  │    │陳正│帳戶金額│    │                  │
│  │  │    │益帳│旋經詐騙│    │                  │
│  │  │    │戶）│集團提領│    │                  │
│  │  │    │    │一空。  │    │                  │
├─┼─┼──┼──┼────┼──┼─────────┤
│二│楊│九十│四萬│刊登報紙│高雄│(1)被害人之指訴    │
│  │佳│三年│零五│假稱應徵│縣鳳│  警詢：高雄市政府│
│  │景│五月│百十│員工，被│山五│        警察局前鎮│
│  │  │十五│五元│害人打電│甲郵│        局刑案偵查│
│  │  │日  │、一│話詢問，│局  │        卷宗      │
│  │  │    │萬二│即佯稱需│    │  偵查：乙○九四偵│
│  │  │    │千零│保證金，│    │        字第三四一│
│  │  │    │三十│被害人不│    │        三號偵卷第│
│  │  │    │元均│疑有他，│    │        五、六、十│
│  │  │    │匯至│即依指示│    │        四頁      │
│  │  │    │台北│至提款機│    │(2)楊佳景鳳山五甲郵│
│  │  │    │富邦│操作，匯│    │  局儲金簿影本（同│
│  │  │    │新莊│出金額至│    │  上偵卷十六至二十│
│  │  │    │分行│丙○○前│    │  頁）、被告之富邦│
│  │  │    │（現│開帳戶。│    │  銀行邦銀行開戶基│
│  │  │    │為五│        │    │  本資料及客戶存提│
│  │  │    │股分│        │    │  記錄單（同上偵卷│
│  │  │    │行）│        │    │  第四一至四三頁，│
│  │  │    │    │        │    │  本院卷第十七頁）│
└─┴─┴──┴──┴────┴──┴─────────┘
附表貳
一、丙○○所有台北富邦商業銀行新莊分行帳號0000000
    0000000號存摺壹本及提款卡壹張。
二、丙○○所有台新國際商業銀行板橋分行帳號0000000
    0000000號存摺壹本及提款卡壹張。
三、丙○○所有台北國際商業銀行員山分行帳號0000000
    000000000號存摺壹本及提款卡壹張。


司法院資訊處製作；財團法人民間司法改革基金會備份。
